【裁判字號】    98,訴,1130
【裁判日期】    981109
【裁判案由】    損害賠償
【裁判全文】
臺灣高雄地方法院民事判決              98年度訴字第1130號
原      告  乙○○
被      告  丙○○
上列當事人間因過失致死案件（本院97年度交易字第71號刑事案
件），原告提起刑事附帶民事訴訟請求損害賠償（97年度交附民
字第59號），經刑事庭裁定移送審理，本院民國98年10月22日言
詞辯論終結，判決如下：
  主  文
被告應給付原告新台幣貳拾柒萬柒仟參佰柒拾元，及自民國九十
七年七月十日起至清償日止，按周年利率百分之五計算之利息。
原告其餘之訴駁回。
訴訟費用由被告負擔百分之十五，餘由原告負擔。
本判決第一項得假執行。
原告其餘假執行之聲請駁回。
  事實及理由
一、被告經合法通知，無正當理由未於最後言詞辯論期日到場，
    核無民事訴訟法第386 條所列各款情形，爰依原告之聲請，
    由其一造辯論而為判決。
二、原告主張：被告於民國96年8 月16日12時40分許，騎乘車牌
    號碼XU-290號重型機車，沿高雄縣鳳山市○○路由南往北方
    向行駛，於行經該路與青年路交岔路口時，疏未注意車前狀
    況貿然通過該路口，適被害人林強春守騎乘車牌號碼WDH-42
    2 號輕型機車，沿青年路由西往東方向行駛至上開交岔路口
    時，亦疏未注意車前狀，致二車發生碰撞後，林強春守人車
    倒地，受有頭部外傷及顱內出血之傷害，經送醫後仍於同年
    月19日死亡。原告為林強春守之配偶，為此支出醫療費用新
    台幣（下同）924 元、看護費用8,000 元、喪葬費用256,97
    5 元，且精神上痛苦不堪請求被告賠償1,984,101 元之精神
    慰撫金，上開金額扣除原告已領取之強制汽車責任保險賠償
    之保險金250,000 元後，被告尚應賠償原告200 萬元，爰依
    民法侵權行為之法律關係提起本訴等語。並聲明：被告應給
    付原告200 萬元，及刑事附帶民事訴訟起訴狀繕本送達之翌
    日起至清償日止，按年利率5%計算之利息；並願供擔保，請
    准宣告假執行。
三、被告未於最後言詞辯論期日到場，於以前之言詞辯論期日則
    以：本件交通事故之發生被告雖有過失，惟林強春守快速闖
    紅燈強行從青年路欲通過國泰路口，因蛇行而擦撞被告所騎
    乘機車左後側後倒地受傷，且林強春守之安全帽未緊扣致頭
    部傷勢嚴重，林強春守就本件交通事故亦與有過失，且過失
    較被告為重；又林強春守送醫後係住於加護病房，並無另請
    人看護之必要，且原告亦未就其已支出看護費用8,000 元提
    出收據等證據證明屬實，否認原告有此部份之損害；另原告
    請求之精神慰撫金數額過高等語，資為抗辯。並聲明：原告
    之訴駁回。
四、兩造爭執與不爭執之事項：
（一）不爭執事項：
  １、被告騎乘機車於上開時地，因疏未注意車前狀況，與林強
      春守騎乘之機車發生碰撞，林強春守因此受有頭部外傷及
      顱內出血之傷害，經送醫後於96年8 月19日死亡。
  ２、原告為林強春守之配偶，為林強春守支出醫療費用924 元
      及喪葬費用256,975 元。
  ３、原告及林強春守之5 名子女共6 人，已領取強制汽車責任
      險保險金1,500,000 元，原告分配250,000 元。
  ４、被告之過失致死行為，經本院以97年度交易字第71號判處
      有期徒刑4 月，被告不服上訴後，業經臺灣高等法院高雄
      分院以98年度交上易字第29號駁回上訴確定在案。並有上
      開刑事判決及本院調取之刑事卷宗在卷可參。
（二）爭執事項：
  １、被害人林強春守對本件交通事故之發生是否有過失？如有
      ，過失比例為何？
  ２、被告應賠償原告之金額以若干為適當？
五、被害人林強春守對本件交通事故之發生是否有過失？如有，
    過失比例為何？
（一）被告過失部份：
  １、按，汽車行駛時，駕駛人應注意車前狀況，並隨時採取必
      要之安全措施，以避免危險之發生，道路交通安全規則第
      94條第3 項定有明文。尤以交岔路口，各方向道路之車輛
      行車方向交疊，狀況多變，為一般人所明知，更應特別注
      意。經查，本件車禍發生時天氣晴，日間自然光線，柏油
      路面乾燥、無缺陷、無障礙物，視距良好，有道路交通事
      故調查報告表（一）足參（見刑事相驗卷第10頁），足見
      當時並無不能注意之情形存在。而依本件道路交通事故現
      場圖及肇事現場蒐證照片顯示，車禍發生前被告係沿國泰
      路由南往北方向行駛，被害人林強春守（以下簡稱被害人
      ）之機車則沿青年路由西往東方向行駛，被告機車與被害
      人機車刮地痕起始位置，相差約1.1 公尺，另該處並無煞
      車痕（見刑事相驗卷第9 頁、第12頁），可見被告與被害
      人碰撞前並無採取煞車或任何閃避之措施，而於發生撞擊
      後雙方車輛隨即倒地。被告於上開刑案件偵審中亦自認其
      於事故發生前並未看見被害人，當時時速約30公里等語（
      刑事相驗卷第3 頁反面），而本件被害人為年約58 歲 之
      女性，以其年紀及姓別，其騎乘輕型機車通過上開交岔路
      口時，衡情車速應不致於太快，被害人於即將與被告發生
      碰撞前係位於被告之左前側，然被告竟未看見被害人，被
      告顯有疏於注意之情形；又國泰路係雙向四線道，路寬達
      36.8公尺，有高雄市政府警察局97年9 月24日高縣警交字
      第0970039533號函附之現場會勘紀錄、會勘現場圖在卷可
      參（刑事一審卷第34至40頁），而被害人自新富路西向東
      跨越國泰路達7 個車道後，始於慢車道與被害人發生撞擊
      ，其間有相當之距離，被害人之機車並非毫無預警出現於
      被告所騎乘機車之左前方，致被告無法注意防止，故依上
      開所述之現場情況綜合判斷，被告於肇事前應可預先見到
      被害人，且於當時亦無不能注意之情事，竟疏未注意上述
      車前狀況，致發現被害人之機車時，已不及採取煞車等必
      要之安全措施致發生本件車禍，其有此部份之過失，至為
      灼然。
  ２、被告雖以當時其所行駛之國泰路方向號誌為綠燈，係被害
      人闖紅燈肇事云云置辯。惟按「汽車、機車或其他非依軌
      道行駛之動力車輛，在使用中加損害於他人者，駕駛人應
      賠償因此所生之損害。但於防止損害之發生，已盡相當之
      注意者，不在此限。」，民法第191 條之2 定有明文。依
      上開法條之規定可知，本條除係損害賠償之請求權規定外
      ，並為舉證責任分配轉換之規定，依此規定，加損害於他
      人之駕駛人如欲主張免責，自應「就其已盡相當之注意之
      事實」，例如未闖紅燈、已盡其應有之注意義務、已遵守
      相關之交通規則等之事實，負舉證之責任，否則即應受不
      利益之認定，而不足認其抗辯之事實屬實。經查，被告雖
      以當時是被害人闖紅燈始肇事云云置辯，惟僅空言抗辯，
      並未舉證以實其說；而上開事故地點之交岔路口，於事故
      發生時之監視錄影帶只可錄到車道，無法錄到路口號誌，
      故未下載存檔，96年8 月間所有錄影資料因電腦容量問題
      已遭覆蓋等情，有高雄縣政府96年12月18日高縣警交字第
      0960052944號函所附職務報告1 紙在卷可稽（刑事偵查卷
      第47頁），且本件事故現場處理員警甲○○○亦結證稱：
      該路口錄影機係設置於紅綠燈下，只有錄到經過車輛車道
      車牌，沒有辦法錄到紅綠燈號誌情況及車禍發生經過，其
      有到該路口附近之商家查訪，都說沒有看到車禍發生之經
      過等語（見刑事一審卷二第16頁），亦難據以對被告為有
      利之認定。
（二）被害人過失部份：
  １、按，汽車行駛時，駕駛人應注意車前狀況，並隨時採取必
      要之安全措施，以避免危險之發生，道路交通安全規則第
      94條第3 項定有明文。尤以交岔路口，各方向道路之車輛
      行車方向交疊，狀況多變，為一般人所明知，更應特別注
      意，業見前述。經查，本件車禍發生時天氣晴，日間自然
      光線，柏油路面乾燥、無缺陷、無障礙物，視距良好，並
      無不能注意之情形存在；另國泰路係雙向四線道，路寬達
      36.8公尺，而被害人自新富路西向東之方向必須跨越國泰
      路達7 個車道後，始至發生撞擊之位置，其間有相當之距
      離，業見前述。依此現場狀況，被害人於肇事前應可充份
      預先見到被告，竟疏未注意車前狀況，致發現被告之機車
      時，已不及採取煞車等必要之安全措施而發生本件車禍，
      其有此部份之過失，至為灼然。又依證人甲○○○於上開
      刑事案件審理中結證證述之：車禍事故之撞擊點一般在刮
      地痕前方，本案有2 台車之刮地痕，撞擊點應該在道路交
      通事故現場圖4.1 刮地痕處之右上方，由本案2 輛機車毀
      損之情形判斷，被告車輛是左後側有刮擦痕，這個刮擦痕
      是撞擊造成的，林強春守的車子看不出來有撞擊點等語（
      見刑事一審卷第17頁、第18頁），而其證詞核與道路交通
      事故現場蒐證照片所示被告所有之機車於案發後，左後側
      有裂痕，擋泥板脫落，而被害人之機車除前方有輕微撞痕
      外，並無其餘撞擊痕跡之情相符（刑事偵查卷第17頁、第
      18頁），參以本件事故發生後被告與被害人之機車倒在該
      交岔路口，其中被告之機車位於青年路東向西行向之慢車
      道前，即依被告行向觀之，為其遭撞擊處之右前方，而被
      害人機車之倒地位置則位於青年路東向西行向之快車道前
      ，依被害人行向觀之，為其撞擊處左前方等情，有道路交
      通事故現場圖可參（見刑事相驗卷第10頁），足認被告所
      駕駛之機車應係左後側遭撞擊後，機車倒地繼續向右前方
      滑行，而被害人於撞擊被告所駕駛之機車後，機車倒地向
      左前方滑行等情，足認本件車禍之發生，係被害人騎乘機
      車追撞被告機車之左後方，而非被告追撞被害人，因此被
      害人之過失，應較被告為重。
  ２、又依道路交通事故現場蒐證照片所示，被害人之安全帽確
      已脫落掉於地面，而被害人又是因受有頭部外傷及顱內出
      血之傷害致送醫後不治死亡，故被告抗辯被害人另有安全
      帽未緊扣致頭部傷勢嚴重之過失，堪足採信。
（三）綜上情狀，本院認被害人就本件車禍應負70 %之過失責任
      ，被告則應負30% 之過失責任。
六、被告應賠償原告之金額以若干為適當？
（一）按「因故意或過失，不法侵害他人之權利者，負損害賠償
      責任。」；「汽車、機車或其他非依軌道行駛之動力車輛
      ，在使用中加損害於他人者，駕駛人應賠償因此所生之損
      害。但於防止損害之發生，已盡相當之注意者，不在此限
      。」；「不法侵害他人致死者，對於支出醫療及增加生活
      上需要之費用或殯葬費之人，亦應負損害賠償責任。」、
      「被害人對於第三人負有法定扶養義務者，加害人對於該
      第三人亦應負損害賠償責任。」；「不法侵害他人致死者
      ，被害人之父、母、子、女及配偶，雖非財產上之損害，
      亦得請求賠償相當之金額。」，民法第184 條第1 項前段
      、第191 條之2 、第192 條第1 項及第2 項、第194 條分
      別定有明文。被告駕車過失肇事致被害人死亡之上開事實
      屬實，業如前述，原告自得依上開規定請求被告賠償原告
      因此所受之損害。茲就原告所得請求被告賠償之金額分述
      如下：
  １、原告已支出醫療費用924 元、喪葬費用256,975 元，為兩
      造所不爭執之事實，應予准許。
  ２、原告主張支出看護費用8,000 元部份，並未提出收據等證
      據以實其說，不足以認定屬實；又縱使認其支此部份費用
      之主張屬實，因被害人送醫後係住於加護病房，並無另請
      人看護之必要，原告此部份之支出亦非屬必要之費用，自
      不得請求被告賠償，故其此部份之請求，即無從准許。
  ３、原告所請求之精神慰撫金是否過高，應以多少為合理？
      按，精神慰撫金金額之酌定，除被害人所受之傷害程度外
      ，尚應審酌兩造之身份地位、學識經歷、財產狀況、痛苦
      程度等情節而定之。本院審酌原告為被害人之夫，其中年
      喪偶，家庭因此而破碎，且被害人係因頭部外傷及顱內出
      血而死亡，死狀較為悲慘，其所受之精神痛苦非輕；原告
      為軍校畢業之退伍軍人，退役後擔任保全人員，每月之薪
      資所得為1 萬多元，名下無不動產等財產；被告為國中畢
      業，從事銷售保養品之工作，每月之薪資所得約1 萬8 千
      元，名下無不動產等財產等情，業據兩造陳明在卷（卷第
      35 頁 以），並有兩造之稅務電子閘門財產所得調件明細
      表（98鳳調字第31號卷第11頁以下）等在卷可稽等，兩造
      之上開身分、地位、經濟能力，及原告等人所受之精神痛
      苦程度等一切情狀，認原告請求1,984,101 元之精神慰撫
      金，尚屬過高，而應以1,500,000 元始為合理公允，其此
      部份之請求，應予准許；至原告逾此數額之請求，應認過
      高，不應准許。
  ４、依上開金額計算，原告得請求被告賠償之金額應為1,757,
      899 元。
（二）次按，損害之發生或擴大，被害人與有過失者，法院得減
      輕賠償金額或免除之，民法第217 條第1 項定有明文。又
      損害之發生或擴大，被害人與有過失者，法院對於酌減賠
      償金額至何程度抑或完全免除，雖有裁量之自由，但應斟
      酌雙方原因力之強弱與過失之輕重以定之；另民法第192
      條、第194 條，係間接被害人得請求損害賠償之規定，自
      理論言，雖係固有之權利，然其權利係基於侵權行為之規
      定而發生，自不能不負擔直接被害人之過失，倘直接被害
      人於損害之發生或擴大與有過失時，依公平之原則，亦應
      有民法第217 條過失相抵規定之適用，有最高法院54年度
      台上字第2433號判例及73年台再字第182 號判例之意旨可
      資參照。查，本件車禍事故之發生被害人亦應負70% 之過
      失責任，被告則應負30% 之過失責任，業見前述，故本件
      應減輕被告70% 之賠償責任始為公允。準此，依上述過失
      相抵之規定，原告得向被告請求之賠償金額應為527,370
      元（計算式：0000000 ×30% ＝527370，小數點以下四捨
      五入）。
（三）末按「保險人依本法規定所為之保險給付，視為被保險人
      損害賠償金額之一部分；被保險人受賠償請求時，得扣除
      之。」，強制汽車責任保險法第32條定有明文。原告及被
      害人之5 名子女共已領取汽車強制責任保險賠償之保險金
      1,500,000 元，並由原告分配得250,000 元，業見前述。
      從而原告得請求被告賠償之金額，於扣除已領取之250,00
      0 元保險金額後，原告得向被告請求之賠償金額應為277,
      370 元。
七、綜上所述，原告依侵權行為法律關係請求被告給付之上開金
    額及利息，於原告得請求被告給付277,370 元，及自起訴狀
    繕本送達翌日之97年7 月10日起至清償日止，按週年利率5%
    計算之利息部份，為有理由，應予准許；至於原告逾此部分
    之請求，為無理由，應予駁回。
八、本判決主文第1 項就原告勝訴部份所命被告給付之金額未逾
    500,000 元，應依民事訴訟法第389 條第1 項第5 款之規定
    ，依職權宣告假執行。至原告其餘假執行之聲請，因訴之駁
    回而失所依附，不應准許，應併予駁回。
九、訴訟費用負擔之依據：民事訴訟法第79條。
中    華    民    國    98    年    11    月    9     日
                  民事第四庭法  官  郭文通
正本係照原本作成。
如對本判決上訴，須於判決送達後20日內向本院提出上訴狀。
中    華    民    國    98    年    11    月    9     日
                            書記官  卓榮杰


司法院資訊處製作；財團法人民間司法改革基金會備份。
